【裁判字號】    97,訴,464
【裁判日期】    970407
【裁判案由】    損害賠償
【裁判全文】
臺灣臺中地方法院民事判決               97年度訴字第464號
原      告  甲○○
被      告  乙○○
                      （現於臺灣台中監獄執行中）
上列當事人間損害賠償事件，原告提起刑事附帶民事訴訟，由本
院刑事庭移送前來（96年度附民字第714號），經於民國97年3月
24日言詞辯論終結，本院判決如下：
    主    文
被告應給付原告新臺幣810,000元，及自民國96年9月22日起至清
償日止，按週年利率百分之5計算之利息。
訴訟費用由被告負擔。
    事實及理由
甲、原告方面：未於言詞辯論期日到場，依其所提出起訴書狀及
    證據，整理其聲明及陳述如下：
  一、聲明：被告應給付原告新臺幣（下同）810,000 元，及自
      起訴狀繕本送達之翌日（即民國96年9月22 日）起至清償
      日止，按週年利率百分之5計算之利息。
  二、陳述：被告乙○○冒用其兄「賴朝銘」之名義，前往臺中
      縣大甲鎮○○路○段八三三號之復華商業銀行大甲分行，
      偽簽「賴朝銘」之署名及蓋用偽造之「賴朝銘」印文，而
      取得復華商業銀行大甲分行帳號0000000000000000號「賴
      朝銘」帳戶之存摺及提款卡。嗣有不詳姓名年籍之人所屬
      犯罪集團成員，於96年3月23 日上午撥打電話予原告，佯
      稱原告之存款帳戶在當日13時前將遭凍結，須將存款存入
      上開復華商業銀行大甲分行之「賴朝銘」帳戶內。致原告
      陷於錯誤，而於同日中午12時38分在高雄市○○區○○路
      661 號復華商業銀行建工分行，以無摺存款之方式，臨櫃
      存款81萬元至被告所提供予詐欺集團使用之上開「賴朝銘
      」復華商業銀行大甲分行帳戶內，該詐欺集團成員旋將上
      揭款項領走而詐騙原告得逞。被告幫助詐欺集團詐害原告
      ，並致原告受有81萬元之損害，爰依侵權行為之規定，訴
      請被告賠償。
  三、證據：復華銀行收入憑條、台灣台中地方法院檢察署檢察
      官96年度偵字第18170號起訴書。
乙、被告方面：
  一、聲明：原告之訴駁回。
  二、陳述：被告固有冒用「賴朝銘」名義申辦復華商業銀行帳
      戶之行使偽造私文書犯行，並經判處有期徒刑伍月，現在
      臺灣臺中監獄執行中之情事。惟被告並無幫助詐欺集團行
      詐欺取財之犯行。因被告冒用「賴朝銘」名義所申請之復
      華商業銀行帳戶存摺、提款卡及印章，原放置在所騎乘之
      機車坐墊下置物箱內，惟於96年3 月間在彰化某不知名道
      路旁遭竊，被告並未將帳戶存摺、提款卡及印章出售詐欺
      集團成員，其餘引用刑事案件審理中所為的答辯理由。
丙、得心證之理由：
  一、程序方面：本件原告未於言詞辯論期日到場，核無民事訴
      訟法第386 條所列各款情形，爰依被告之聲請，由其一造
      辯論而為判決。
  二、經查，如將金融機構帳戶存摺、提款卡、印章連同密碼提
      供他人使用，因帳戶名義人與實際使用人不同，實際使用
      人即可藉此躲避員警追查，而為詐欺取財之犯罪工具。本
      件被告在不違背其本意之下，基於行使偽造私文書之犯罪
      故意及幫助他人涉犯詐欺取財罪行之不確定故意，先於民
      國96年3月19 日某時，利用其兄即訴外人賴朝銘與其同住
      於臺中縣大甲鎮○○路136巷5號之機會，在上址住處擅自
      拿取訴外人賴朝銘之國民身分證及健保卡，並在臺中縣大
      甲鎮某處刻印店內，委請刻印店老闆刻製「賴朝銘」印章
      一枚後，前往址設臺中縣大甲鎮○○路○段833號之復華商
      業銀行大甲分行偽稱自己為「賴朝銘」而冒用「賴朝銘」
      名義申請開立存款帳戶，被告除在復華商業銀行開戶申請
      書上偽簽「賴朝銘」之署名外，並持偽造之印章接續蓋用
      偽造之「賴朝銘」印文，進而取得「賴朝銘」名義之復華
      商業銀行大甲分行帳號0000000000000000號帳戶之存摺及
      提款卡。被告繼於同年月19日至23日間之某日，在不詳地
      點，將上開冒名申辦所得之復華商業銀行大甲分行「賴朝
      銘」帳戶存摺、提款卡（含密碼）及偽刻之印章，交付予
      不詳姓名年籍之人。該不詳姓名年籍之人所屬犯罪集團成
      員，基於意圖為自己不法所有之犯意，於96年3月23 日上
      午11時20分許，撥打電話予原告，佯稱原告向中華電信股
      份有限公司申辦之行動電話門號積欠費用，及其新莊郵局
      帳號涉嫌洗錢，必須將原有存款改存入檢察官名義之帳戶
      內以示清白云云，致原告信以為真而陷於錯誤，並於同日
      中午12時38分許，至高雄市○○區○○路661 號復華商業
      銀行建工分行內，依上開電話指示，以無摺存款之方式，
      臨櫃存款81萬元至被告所提供之上開「賴朝銘」復華商業
      銀行大甲分行帳戶內，旋由該犯罪集團成員將存入款項領
      走而詐騙財物得手。嗣原告察覺有異於96年3月23日下午3
      時50分許報警處理，經警依據上揭帳戶開戶資料乃查悉上
      情一節，業據原告提出復華銀行收入憑條、台灣台中地方
      法院檢察署檢察官96年度偵字第18170 號起訴書為證，核
      與本院職權調取之本院96年度訴字第3162號刑事卷證資料
      相符，信屬實在。
  二、被告雖以前揭情詞置辯。但查：
      （一）被告所辯存摺、提款卡、印章遭竊一節，並無任何
            報案失竊或主動向銀行掛失止付之資料可證。且被
            告前於96年5月12 日在台中縣警察局大甲分局接受
            訊問時，先聲稱：上開帳戶存摺、提款卡、印章係
            於96年3月21日失竊。嗣於本院96年度訴字第 3162
            號刑事案件96年10月24日準備程序中則改稱：大約
            在申請帳戶後五、六天丟掉的，遺失當天就有去警
            局報案云云。繼於本院96年度訴字第3162號96年11
            月26日審理中則又改稱：上開帳戶係96年3月19 日
            申請取得，大約是在96年3月19日或20 日左右發現
            不見等語。並陳稱：係在警察詢問其所冒名申辦其
            兄「賴朝銘」在第一商業銀行之帳戶情節時，才向
            警察提起遺失復華商業銀行存摺之經過等語。
      （二）被告不僅對上開訴外人「賴朝銘」名義所申辦之復
            華商業銀行帳戶存摺、提款卡、印章，究係於何時
            失竊一節？先後供述不一，且對其所述失竊地點及
            失竊前之工作細節，均答稱不知道、不認識等語，
            另對其於發現存摺失竊當日，是否隨即報警處理一
            節，亦交代不明；參以本件詐欺案件之被害人即原
            告乃係於96年3月23 日存款至上開帳戶內，距被告
            冒名申請上開帳戶之同年月19日，不過短短4 日，
            倘如被告所稱申請帳戶後約5至6日始遺失存摺等物
            品，則原告受騙存款之際，上開帳戶豈非仍為被告
            所持有使用？
      （三）再者，被告於本院刑事庭審理中另辯稱：伊係因為
            日後從事臨時工之工作有存款需求，才會申辦該帳
            戶使用等語。惟查，一般臨時工之工作機會及時間
            ，均非固定，雇主亦多以按日計酬之方式計算工資
            ，而每日工作所得，多於工作結束時，直接以現金
            發放，鮮有雇主要求臨時工使用銀行帳戶轉帳方式
            辦理日薪給付之情形。且被告另有因冒用其兄「賴
            朝銘」名義申辦第一商業銀行之存款帳戶，並將該
            存摺、提款卡、印章等資料交付他人詐欺犯罪，而
            為臺灣臺中地方法院檢察署檢察官以96年度偵字第
            14510 號提起公訴在案之情事。是被告所辯其冒名
            申辦之復華商業銀行帳戶係供己用，且帳戶存摺、
            提款卡乃係遺失一節，應非實情，核非可採。
  三、按數人共同不法侵害他人之權利者，連帶負損害賠償責任
      ﹔不能知其中孰為加害人者，亦同。造意人及幫助人，視
      為共同行為人。民法第184條、第185條定有明文。是原告
      就其遭詐欺集團所詐騙而存入被告所冒名申請之上開復華
      商業銀行帳戶內之81萬元，本於共同侵權行為之法律關係
      ，訴請被告賠償，核屬有據。
  四、綜上所述，原告本於侵權行為之法律關係，訴請被告賠償
      810,000元，及自起訴狀繕本送達之翌日（即96年9月22日
      ）起至清償日止，按週年利率百分之5 計算之利息，為有
      理由，爰予准許。
丁、據上論結，原告之訴為有理由，依民事訴訟法第385條第1項
    前段、第78條，判決如主文。
中    華    民    國    97    年    4     月     7    日
                  民事第二庭    法  官  林宗成
正本係照原本作成。
如對本判決上訴，須於判決送達後20日內向本院提出上訴狀。
中    華    民    國    97    年    4     月     7    日
                                書記官  鄭晉發


司法院資訊處製作；財團法人民間司法改革基金會備份。
